福建金門地方法院民事判決　　　　　　 99年度簡上字第10號
上　訴　人　楊秀玉
訴訟代理人　翁文雅
被 上 訴人　財政部國有財產局臺灣北區辦事處金馬分處
法定代理人　黃國卿
訴訟代理人　吳靜琪
上列當事人間請求確認土地所有權登記請求權不存在事件，上訴
人對於中華民國99年10月19日福建金門地方法院金城簡易庭99年
度城簡字第33號第一審判決提起上訴，經本院於100年2月11日言
詞辯論終結，判決如下：
    主  文
上訴駁回。
第二審訴訟費用由上訴人負擔。
    事  實
壹、被上訴人起訴主張：坐落金門縣金寧鄉○○○○○段492-14
    地號（假分割自同段492-1地號），面積356.09平方公尺之
    土地（下稱系爭土地），原為雜林地，近因上訴人欲主張時
    效取得而加以開墾使用，並檢附土地四鄰證明書等文件，主
    張自民國85年5月5日起，即以農牧雜用為目的，和平、公然
    、繼續占有系爭土地，向金門縣地政局申請登記為所有人，
    於該局公告期間，被上訴人因認上訴人不具備時效取得要件
    ，提出異議，經金門縣政府不動產糾紛調處委員會調處結果
    ，竟准上訴人所請。因依土地法第59條第2項規定，以不服
    調處為由，聲明求為確認上訴人就系爭土地之所有權登記請
    求權不存在。並於本件上訴程序中聲明駁回上訴人之上訴。
貳、上訴人之抗辯：其自85年5月5日起，即以農牧雜用為目的，
    占有系爭土地並繼續使用至今，且金門縣政府不動產糾紛調
    處委員會亦已認定其時效取得該地。被上訴人徒以航照圖提
    出異議，卻未積極主張其對系爭土地之所有權，核與土地法
    第59條規定不符等語，資為抗辯。
參、上訴理由略以：土地法第3條規定，本法之執行機關，除法
    律另有規定，由地政機關執行之。則上訴人申請之系爭土地
    業經地政機關登記公告期滿後移送金門縣不動產糾紛調處委
    員會調處。系爭土地業經上訴人之聲請，指界、測量、複丈
    等程序，並經金門縣地政局登記公告期滿，即非為未登記土
    地，也非土地法所規定之無主土地，亦即系爭土地之登記公
    告已期滿，性質上就是上訴人之土地，為私人財產。被上訴
    人並非系爭土地之權利關係人，提出異議也未附具證明文件
    ，證明其對系爭土地有權利，僅以國家機關對系爭土地未來
    有權利，即不服調處結果，訴請司法處理難謂為適法。更不
    能以一張航照圖證明上訴然沒有使用系爭土地，被上訴人僅
    使用推斷之證據來否定執行機關地政局之測量、複丈、審查
    無誤的程序，非常不公平。並為本件上訴聲明：1.原判決廢
    棄。2.被上訴人於第一審之訴駁回。3.第一、二審訴訟費用
    由被上訴人負擔。
肆、兩造不爭執之事實：
一、金門縣金寧鄉○○○○○段492-14地號（假分割自同段492-
    1地號），面積356.09平方公尺之土地，上訴人檢附土地四
    鄰證明書等文件，主張自85年5月5日起，即以農牧雜用為目
    的，和平、公然、繼續占有系爭土地，向金門縣地政局申請
    登記為所有人。
二、被上訴人於該局公告期間，因認上訴人不具備時效取得要件
    ，乃提出異議，經金門縣政府不動產糾紛調處委員會調處結
    果，竟准上訴人所請。並依土地法第59條第2項規定，以不
    服調處為由，聲明求為確認上訴人就系爭土地之所有權登記
    請求權不存在。
伍、本院之判斷：
一、按原告因法律關係之存否不明確，致其私法上地位有受侵害
    之危險，提起確認法律關係存在之訴者，如以否認其法律關
    係存在人之為被告，即不生被訴當事人適格之欠缺問題，最
    高法院40年台上字第1827號判例要旨可資參照。同理，本件
    被上訴人提起確認法律關係不存在之訴，而以否認其主張之
    人為上訴人，自不生當事人適格之欠缺問題。又土地法第57
    條規定：「逾登記期限無人聲請登記之土地，其土地視為無
    主土地，由該管直轄市或縣(市)地政機關公告之，公告期滿
    ，無人提出異議，即為國有土地之登記。」、同法第59條規
    定：「土地權利關係人，在前條公告期間內，如有異議，得
    向該管直轄市或縣(市)地政機關以書面提出，並應附具證明
    文件。」、國有財產法第2條第2項規定：「凡不屬於私有或
    地方所有之財產，除法律另有規定外，均應視為國有財產。
    」，因此被上訴人依據財政部國有財產局組織條例第2條規
    定本就有清查、管理、處理國有財產清查事項。則被上訴人
    依據上開法律規定，如認系爭土地既屬未登記之不動產，如
    經依法公告期滿、無人提出異議，即應為國有土地之登記。
    而被上訴人為代理中華民國管理國有土地者，遇有上訴人主
    張時效取得日後可能登記為國有土地、然現尚未登記之不動
    產時，被上訴人自屬該土地之權利關係人，其提起本訴應認
    適法，並無當事人不適格之可言。而上訴人以其已經項地政
    局聲請時效取得，完成指界、複丈、測量等程序，系爭土地
    即非無主地，否認被上訴人為代理中華民國管理國有土地者
    之地位，顯將其是否已經符合時效取得所有權之登記請求權
    是否適法之大前提，當作其已經取得系爭土地之法律依據，
    為法律認知錯誤，屬倒果為因，而不足信。
二、又按確認之訴非原告有即受確認判決之法律上利益者，不得
    提起。所謂即受確認判決之法律上利益，係指法律關係之存
    否不明確，原告主觀上認其在法律上之地位有不安之狀態存
    在，且此種不安之狀態，能以確認判決將之除去者而言（最
    高法院52年台上字第1240號判例參照）。本件被上訴人主張
    上訴人就系爭土地之所有權登記請求權不存在，為上訴人所
    否認，則上訴人就系爭土地所有權登記請求權存否之法律上
    地位即處於不明確之狀態，且能以本件確認判決除去之。是
    被上訴人提起本件訴訟自有即受確認判決之法律上利益，為
    原審一再陳明，上訴人仍執意認被上訴人無此權利，顯係誤
    解財政部國有財產局之權責事項，故其作為上訴之理由，亦
    不足採信。
三、又系爭土地於95年10月間，仍為雜林地，及被上訴人於98年
    6 月19日至系爭土地拍攝現況時，系爭土地上並未種植果樹
    ，，此有被上訴人於原審提出之航照圖1張（原審卷第87頁
    ）及現場照片11張（同上卷第39至41頁）、被上訴人提出現
    場照片2紙（同上卷第91頁）在卷可參，本院依據航照圖顯
    示之雜林，足以認定系爭土地久未耕作，方成雜林，符合一
    般常情，故被上訴人抗辯系爭土地為上訴人為時效取得而新
    開墾使用等情，堪信為真。上訴人認為不能僅憑航照圖證明
    其並未在系爭土地耕種一情，惟經本院審酌，該航照圖雖無
    法明確辨識系爭土地上種植哪些樹木，但尚可清楚分辨雜林
    地與已開墾田地情形不同。承上所述，系爭土地於98年6 月
    間，仍為雜林地，上訴人復因為適用取得時效方開墾使用，
    本件依據實際之事實，亦足以認為上訴人未於85年5月5日至
    95年5月4日間，以所有之意思，持續占有系爭土地無誤。
四、承上所述，系爭土地既原為雜林地，上訴人為時效取得而加
    以開墾使用，並無時效取得之適用等情，上訴人主張其有系
    爭土地所有權登記請求權，無非係以證人翁克良及翁國平所
    書立之土地四鄰證明書1紙（同上卷第27頁）及證人翁國平
    於本院審理時之證述為其論據。惟證人翁國平於原審理中具
    結證稱：伊與被告之訴訟代理人即被告之子翁文雅是同宗…
    前揭四鄰證明書上的簽名不是伊所簽的，但伊有蓋用印章，
    伊不記得何時幫被告填製四鄰證明書，伊亦不知道該證明書
    上被告占有系爭土地之始點為何等語（本院卷第109、111、
    113頁）。再就上開證述內容為檢視，證人翁國平除在四鄰
    證明書上用印外，竟對該證明書最重要之時效取得起算點完
    全無法陳述，更委由他人代其簽名，足見證人翁國平係為上
    訴人取得時效而被邀請出具證明，並不詳細系爭土地之使用
    始末。又證人翁國平於原審中，經被上訴人之訴訟代理人詢
    問系爭土地現在種植何果樹時，竟轉頭向上訴人之訴訟代理
    人詢問等情（原審卷第113至114頁）。益徵證人翁國平不知
    道系爭土地使用之情形，而其出具之四鄰證明書之真實性，
    令人存疑。
五、按民法第770條時效取得之要件，係以「所有」之意思，10
    年間和平、公然、繼續占有他人未登記之不動產，且其占有
    之始為善意且無過失者，方屬之。所謂「善意」，係指對占
    有之不動產不知自己無所有權；而所謂「無過失」，則指雖
    為善良管理人之注意，仍不知自己係無權利而言。又土地登
    記規則第27條第1款、第3款、15款規定「下列登記由權利人
    或登記名義人單獨申請之：一、土地總登記。三、因繼承取
    得土地權利之登記。十五、依民法第769條、第770條或第
    772 條規定因時效完成之登記。」則上訴人於原審審理中陳
    稱：伊於占有之始，已知道系爭土地為未登記之不動產，伊
    是待地政機關公告後才依法檢具兩位證人去聲請等語（同上
    卷第108頁），則如系爭土地為其祖先使用，其祖先在金門
    地區開始辦理土地總登記之際，應已依據上開登記規則辦理
    土地總登記，取得所有權，並在其祖先即被繼承人去世之後
    ，由繼承人分別辦理繼承登記，就分別以繼承原因辦理登記
    之土地，不會因無繼承人繼續辦理繼承登記，變成祖遺土地
    ，最後變成未登記之土地，改以未登記土地，而有時效取得
    之適用，亦即祖先遺留之土地應該是適用繼承規定辦理登記
    ，並無依據民法上開有關時效取得之規定，而有取得土地所
    有權登記請求權之適用，故上訴人主張系爭土地為其祖遺土
    地，始終在系爭土地耕作，請求登記為所有權人一情，與時
    效取得之構成要件不符，難認為真。因此本件上訴人並無舉
    證其有適用時效取得規定之證據，本件並無積極之證據足以
    證明上訴人有適用時效取得而具有土地登記所有權之請求權
    存在。
六、另上訴人辯稱：伊已向地政機關聲請登記為系爭土地之所有
    權人，系爭土地即非未登記之不動產云云。惟查，系爭土地
    並未經登記為何人所有，有土地建物查詢資料單1紙為憑（
    原審卷第5頁），足以認定系爭土地為未登記之不動產為真
    實。故上訴人辯稱系爭土地並非未登記之不動產一情，與土
    地謄本不符，即不足為信。又上訴人雖以取得時效為由，聲
    請登記為系爭土地所有權人，然於地政機關公告期間，被上
    訴人業已依土地法第59條提出異議，則上訴人尚未取得系爭
    土地所有權乙節，亦堪認定，上訴人執意認定地政局公告，
    其就已經是所有權人一情，顯係對法律認知之錯誤，並不可
    採。
七、從而，本件並無證據足以認定上訴人主張系爭土地已占有使
    用10年以上，占有之始為善意無過失，符合民法第770條時
    效取得所有權之情。則被上訴人依土地法第59條規定，請求
    確認原審被告就系爭土地之所有權登記請求權不存在，為有
    理由，應予准許。原審為上訴人敗訴之判決即無不合。上訴
    意旨指摘原判決不當，求予廢棄改判，為無理由，應予駁回
    。
陸、本件事證已臻明確，兩造其餘攻擊、防禦方法及未經援用之
   證據，經本院審酌後認對判決結果不生影響，爰不一一論列
   ，附此敘明。
柒、據上論結，本件上訴為無理由，依民事訴訟法第449條第1項
    、第78條，判決如主文。
中    華    民    國    100    年    2  月    25     日
                  民 事 庭 審判長 法  官  張珈禎
                                  法  官  范坤棠
                                  法  官  許嘉容
以上正本證明與原本無異。
本判決不得上訴。
                                  書記官  許永溪
中    華    民    國  100    年    2    月    25      日